【裁判字號】    92,勞上,8
【裁判日期】    920624
【裁判案由】    損害賠償
【裁判全文】
臺灣高等法院民事判決                                九十二年度勞上字第八號
    上訴人  即  甲○○
    被 上 訴人
    訴訟代理人  黃安然律師
    被上訴人即
    上  訴  人  陳俊強即德記企業社
右當事人間請求損害賠償事件，上訴人對於中華民國九十一年十一月十九日臺灣臺北
地方法院九十一年度勞訴字第一五七號第一審判決提起上訴，本院判決如左：
    主  文
原判決關於駁回上訴人甲○○請求陳俊強給付後開第二項部分，及該部分假執行之宣
告，並訴訟費用之裁判均廢棄。
被上訴人陳俊強應再給付上訴人甲○○新台幣貳拾萬陸仟陸佰肆拾捌元及自民國九十
年六月十四日起至清償日止，按年息百分之五計算之利息。
甲○○其餘之上訴均駁回。
陳俊強之上訴駁回。
第一、二審訴訟費用，由上訴人陳俊強負擔百分之十九，餘由上訴人甲○○負擔。
    事    實
壹、上訴人即被上訴人陳俊強即德記企業社方面（以下簡稱陳俊強）：
一、聲明：
Ａ、上訴部分：
    (一)原判決不利於陳俊強部分廢棄。
    (二)右廢棄部分，駁回被上訴人甲○○於原審之訴。
Ｂ、答辯部分：上訴駁回。
二、陳述：除與原判決記載相同者，茲引用外，補陳略稱：
    (一)陳俊強開設小型工廠，身兼負責人及夥計，全年受季節性、原料、材料來源或
      市場銷售影響，屬於非繼續性工作，遇人手不足始請人工論件計酬，而被上訴
      人甲○○僅屬季節性短期臨時工。
    (二)被上訴人甲○○住院期間，本公司已給付慰問金新台幣（下同）四萬五千二百
      廿二元、代繳醫藥費一萬五千六百零二元，惟因被上訴人甲○○已參加台北縣
      職業工會勞工保險，陳俊強無法重複為其辦理勞工保險。扣除民國 (同下) 九
      十年十月五日返還之二千元，被上訴人甲○○尚積欠本公司九萬六千二百元。
貳、上訴人即被上訴人甲○○方面（以下簡稱甲○○）：
一、聲明：
Ａ、上訴部分：
    (一)原判決關於駁回甲○○在第一審其餘之訴及該部分假執行之聲明暨命負擔訴訟
      費用部分之裁判均廢棄。
    (二)右廢棄部分，陳俊強應再賠償甲○○一百零七萬一千一百零九元，並自九十年
      六月十四日至清償日止，按年息百分之五計算之利息。
    (三)前項聲明，請准提供擔保，准予假執行。
Ｂ、答辯部分：上訴駁回。
二、陳述：除與原判決記載相同者，茲引用外，補陳略稱：
    (一)喪失工作收入部分：1.甲○○私有黃皮筆記本，詳載工作物件數及每月具領薪
      資若干，惟職災時（後），遭被上訴人陳俊強收藏拒絕返還，陳俊強謊稱甲○
      ○積欠借款時，曾將該筆記本提交審判長，嗣後又由陳俊強收回。關於勞工工
      資清冊，應依勞動基準法第廿三條由雇主出具，然陳俊強拒絕提出供清冊下，
      甲○○主張依勞動基準法第五十九條第二款「暫」以最低薪資每月一萬五千八
      百四十元計算二年內無法作之損害。實際上，甲○○主張每月平均工資有四萬
      元以上。另依舉證責任分配原則，該勞工工資清冊應由陳俊強舉證，該證物亦
      在陳俊強管理中，陳俊強拒絕交呈法院，原審未查，率為不利甲○○判斷，顯
      有違誤，依民事訴訟法第二百八十二條之一，甲○○請求陳俊強依勞動基準法
      第五十九條第二款賠償。
      2.判斷勞工喪失原有工作能力，須於醫療期間屆滿二年仍未能痊癒，經指定醫
      院診斷，始得認定勞工喪失工作能力。本件職災發生於九十年二月廿三日，原
      審判決時尚未滿二年，就期間言，核與規定不符。依甲○○於九十年二月廿三
      日急救至九十年四月四日，期間三度進入加護病房、三度病危通知，據耕莘醫
      院九十一年十一月廿九日診斷書「‧‧‧注意力無法集中，無法工作，門診繼
      續治療中」、耕莘醫院九十年六月四日診斷證明書、臺大醫院九十年十月三日
      診斷書，均足證本件甲○○喪失工作能力，此由經驗法則，以一般人之常識判
      斷，應已喪失原有工作能力。況職災前，甲○○並未全盲，有八十九年七月十
      九日三軍總醫院診斷書可證。3.陳俊強未替甲○○投保勞工保險，甲○○主張
      類推適用九十年十月卅一日公佈「職業災害勞工保護法」第六條第一項規定，
      陳俊強尚應給付卅七萬一千一百零九元（此係喪失工作收入之一部分訴求）。
    (二)慰撫金部分：甲○○職災前右眼雖因網膜剝落，但仍有○‧○一視力，左眼正
      常，職災後，甲○○右眼全盲，左眼僅剩○‧一視力，原審僅依甲○○左眼損
      害計算慰撫金，未衡量上訴人於九十年二月廿三日至同年四月四日急救時所受
      痛苦，及視力減退乃至全盲的痛苦，甚至甲○○如何過餘生之痛苦，就此部分
      ，陳俊強仍應給付甲○○一百萬元，故對不足一百萬元之七十萬元部分，提起
      上訴。
    (三)訴訟費用：原審判令甲○○負擔十分之一，顯然不公平，甲○○係向陳俊強請
      求損害賠償遭拒絕，始依法起訴，為維護勞工權益必要，應由陳俊強全數負擔
      。
    (四)陳俊強於九十二年三月廿日庭訊時辯稱「當時是他自己跌倒‧‧‧他的眼睛是
      他太太弄傷的」，甲○○否認之，因當時甲○○在外等候開庭，未聽聞呼叫致
      未到庭反駁，乃具狀否認。
    理    由
一、本件甲○○起訴主張：甲○○在陳俊強獨資之德記企業社從事模具製造工作已七
    、八年，雖約定按件計酬，陳俊強未接單則暫停工作，但雙方應屬僱傭關係而非
    承攬，陳俊強係一地下工廠，無合格消防設備，致陳俊強無法投保，亦無法准甲
    ○○投保；九十年二月二十三日下午二時許，甲○○依陳俊強指示在工廠架築鐵
    皮屋工廠吊掛圓鐵管時，因陳俊強未拉緊繫在圓鐵管上之繩索，至甲○○突遭高
    處未綁緊繩索而掉落之鐵管打中撞擊腦部，使甲○○跌倒，頭部後腦撞及剷土機
    ，造成甲○○頭部外傷併右側腦出血、泌尿道感染併低血壓、電解質失衡症之傷
    害，陳俊強未注意未戴安全帽從事工作致甲○○受傷，違反勞工安全衛生設施規
    則第二百八十一條規定，又按勞工工作場所之建築物，應由依法登記開業之建築
    師依建築法規及本法有關安全衛生之規定設計，勞工安全衛生法第九條定有明文
    ，陳俊強非特違反上開規定，且指揮甲○○為首揭架築鐵皮屋時致甲○○受重傷
    ，足證陳俊強顯有過失，陳俊強顯未盡勞動基準法第八條及民法第四百八十三條
    之一規定之義務，爰依民法第四百八十七條之一第一項規定、工廠法第四十五條
    規定、勞動基準法第五十九條第一款及第二款規定、民法第一百八十四條第二項
    規定，請求陳俊強賠償醫療費用醫療及看護費用四萬三千五百三十七元，又甲○
    ○傷勢過重，已完全喪失工作能力顯未能痊癒，茲依勞動基準法最低薪資每月一
    萬五千八百四十元計算二年內甲○○無法供作之損失，請求陳俊強賠償三十七萬
    一千一百零九元，甲○○因此次受傷造成，視力幾全喪失，已屬重度殘障，精神
    上痛苦甚鉅，爰依民法第一百九十五條規定請求陳俊強應給付慰撫金二百六十萬
    元，上開金額合計三百零一萬四千六百四十六元，並請支自起訴狀繕本送達翌日
    至清償日止按年息百分之五計算之利息等語 (原審判決陳俊強應給付甲○○三十
    四萬三千五百三十七元，及自九十年六月十四日起至清償日止，按年息百分之五
    計算之利息，並就甲○○勝訴部分為准免假執行之宣告，而駁回甲○○其餘之請
    求，陳俊強就其敗訴部分，甲○○就其請求工作損失三十七萬一千一百零九元及
    慰撫金七十萬元敗訴部分，均分別提起上訴。甲○○於上訴中另再依勞工保險條
    例第五十四條第一項追加請求四十二萬七千六百八十元及法定遲延利息，惟於言
    詞辯論時經陳俊強同意撤回該追加部分)。
二、陳俊強則以：兩造間係承攬關係非僱傭關係；甲○○之受傷係因其平日有酗酒習
    慣，加以當時被家人趕出心情不好，精神無法集中，於幫忙扶鐵管時不小心跌倒
    ，後腦撞擊置於近處之剷土機受傷，非甲○○所稱之遭高處未綁緊繩索而掉落之
    鐵管打中；甲○○之右眼於八十八年九月十五日前即屬全盲與本件事故無關，甲
    ○○以其左眼視力減退乃至完全喪失，與其於九十年二月二十三日在伊工廠工作
    時摔倒撞擊頭部有關，此依醫院病歷摘錄單所載可為認定；甲○○之左眼屬神經
    病變是由外傷所致，但本件九十年二月二十三日發生意外時，甲○○所受傷害部
    位為後腦，非眼睛，故甲○○之左眼疑似外傷性視神經病變與本件事故應無關，
    甲○○就此部分之損害即不能對伊請求損害賠償；又縱認伊應為甲○○所受傷害
    負責，甲○○對於損害之發生亦與有過失，有民法第二百十七百十七條過失相抵
    之適用，另甲○○請求慰撫金金額顯然過高，喪失工作能力部分未提出證明，再
    者，甲○○於八十八年間曾向伊陸續借錢，扣除九十年十月五日返還之二千元，
    迄今尚欠十一萬一千元未還，又伊於事故發生後已給付慰問金四萬五千二百二十
    二元，代繳醫藥費一萬五千六百零二元，就此部分主張抵銷等語，資為抗辯
三、甲○○主張兩造間屬於僱傭關係，業據其提出陳俊強於八十七年十一月十九日出
    具予甲○○之在職證明書及九十年三月二十六日、四月十六日所發之律師函分別
    自承「本人雖為老板」及「本人雖為雇主」影本各一份附卷可參 (見原審卷第四
    十八頁、第十六頁至第二十頁) ，應堪信為真實。雖陳俊強對於甲○○提出之在
    職證明書辯稱：該在職證明書非伊製作，係甲○○向伊母親拿印章自行蓋的云云
    ，惟按「民事訴訟法訟法第三百五十八條關於私文書經本人或其代理人簽名畫押
    蓋章或按指印者，推定為真正之規定，須其簽名畫押蓋章或按指印係本人或其代
    理人為之，在當事人間已無爭執，或經舉證人證明者，始得適用，固經本院著有
    判例（十八年上字第一五九一號），然如當事人承認印章真正，而僅否認係其本
    人或代理人所蓋時，按諸舉證責任分配之原則，應由為此爭執之當事人負舉證之
    責」，此有最高法院著有五十一年度台上字第三０一七號判決意旨足資參照。本
    件陳俊強對於在職證明書上印章之真正既不爭執，依民事訴訟法第三百五十八條
    之規定，該在職證明書即推定為真正，陳俊強雖辯稱該在職證明書非伊製作其上
    之印章係甲○○向伊母親拿取而自行蓋用云云，依前揭規定，自應由陳俊強就其
    抗辯事實之存在負舉證之責。今陳俊強僅於言詞辯論時提出此項抗辯，而未見其
    提出任何證明以實其說，依舉證責任分配之原則即不能認其辯稱為真實，所辯自
    無足採。況依學說上對於僱傭關係及承攬關係之區分，雖以受僱人之工資係計時
    工資而承攬人之報酬係計件報酬為區分標準，惟多數學者均坦承此一分類標準並
    不準確，因事實上報酬計算並非主要給付內容，亦非主要問題，對於僱傭及承攬
    均可能發生計算標準上的變化；再依勞動基準法第二條對工資所作之定義：「工
    資：係指勞工因工作而獲得之報酬；包括工資、薪金及按計時、計日、計月、計
    件以現金或實物等方式給付之獎金、津貼及其他任何名義之經常性給與均屬之。
    」，可知按件計酬與否固為僱傭關係抑或承攬關係之重要判斷標準，然絕非可以
    為雙方既然約定按件計酬則必屬承攬關係之認定，尚須觀察其勞務給付是屬於從
    屬性勞動抑或獨立勞動、是否屬一定期間之存續抑或僅為一次給付、是否須親自
    履行不得使用代理人等標準綜合判斷之。故陳俊強以雙方係以論件計酬之方式計
    算酬勞應屬承攬關係等語所為之抗辯，尚不足採。
四、甲○○依民法第四百八十七條之一第一項、工廠法第四十五條、勞動基準法第五
    十九條第一款及第二款、民法第一百八十四條及民法第一百九十五條規定請求損
    害賠償，茲將甲○○所主張之各項請求權分別討論如下：
(一)民法第四百八十七條之一第一項：
１、民法第四百八十七條之一第一項規定：「受僱人服勞務，因非可歸責於自己之事
    由，致受損害者，得向僱用人請求賠償。」，因此欲判斷甲○○得否依據該條之
    規定向陳俊強請求賠償，首須審究者為造成傷害之原因可否屬非可歸責甲○○之
    事由。對此，陳俊強雖有如上之辯稱，並聲請傳訊證人徐羅椒妹、潘禮正、錢坤
    南證明甲○○之傷害係因甲○○酗酒而不小心跌倒所致，惟查，證人徐羅椒妹雖
    證稱：「那天甲○○要上去拿鐵條，還沒拿到就跌下來，耳朵後面撞到，跌下來
    頭直接撞到地板，沒有撞到東西」，與陳俊強所稱甲○○之傷害係因不小心跌倒
    後腦撞擊置於近處之剷土機所致即有未合，加以證人徐羅椒妹為陳俊強母親其證
    言難免偏頗；另證人潘禮正證稱：「‧‧我知道甲○○有喝酒的習慣‧‧他每天
    均喝酒‧‧他跌倒時，我已經離開了‧‧」，證人錢坤南證稱：「‧‧是在九十
    年三月十五日（經法官提示又稱忘記）老闆將他送耕莘醫院治療，老闆那天叫他
    作屋頂工作，他摔下去，他不小心摔倒了，他站在斜坡上，頭碰到挖土機，我在
    旁邊作模型，我是在他倒地後才看到的‧‧」，可知證人潘禮正既證稱甲○○跌
    倒時其已離開，證人錢坤南既證稱係在甲○○倒地後才看到，二人均非親見親聞
    本件事實發生之經過，況陳俊強既於書狀中自承案發當時無其他員工在場，證人
    錢坤南證稱其當時在旁邊作模型之證言即有瑕疵，更有甚者其連本件事發時間都
    不復記憶，自難以此作為認定甲○○當天係因酗酒致不小心跌倒而受傷之證據。
    且對於甲○○當天是否酗酒乙節，經傳訊當日甲○○被送至耕莘醫院急診室時為
    甲○○診治之廖松語醫師，證稱：「甲○○那天身上沒有酒精味道，所以我沒有
    作酒精濃度的測試」(見原審卷第六十頁)，足證陳俊強所辯不足採信。
２、按「受僱人服勞務，其生命、身體、健康有受危害之虞者，僱用人應按其情形為
    必要之預防。」民法第四百八十三條之一定有明文，依據其立法理由可知該條係
    屬於僱用人對於受僱人負保護義務之規定，勞動基準法第八條之規定：「雇主對
    於僱用之勞工，應預防職業上災害，建立適當之工作環境及福利設施。其有關安
    全衛生及福利事項，依有關法律之規定。」亦同此意旨，而關於此等保護義務之
    具體內涵則可由相關之法律甚或行政規則探求。次按「雇主對於在高度二公尺以
    上之高處作業，勞工有墜落之虞者，應使勞工確實使用安全帶、安全帽及其他必
    要之防護具」，勞工安全衛生設施規則第二百八十一條定有明文。依據行政院勞
    工委員會北區勞動檢查所九十年十一月二十二日台九十勞北檢製字第０九０一０
    一六０五００號函所檢送於九十年四月二十三日派員前往德記企業社實施勞動檢
    查之相關資料 (含申訴案檢查報告書、談話紀錄及勞動檢查結果通知書、會談紀
    錄影本等各一) ，檢查結果稱：經查該社負責人陳俊強令林員於高度三公尺以上
    之山坡從事作業，未確實使勞工使用安全帶，安全帽，違反勞工安全衛生設施規
    則第二百八十一條之規定等語 (見原審卷第一五二頁至第一五八頁) ，是陳俊強
    應注意遵守上開規定，切實執行，依其情形又無不能注意之情事，竟疏未注意，
    致甲○○受有頭部外傷併右側腦出血、泌尿道感染併低血壓、電解質失衡症之傷
    害，陳俊強對此確有過失。
３、依上所述，甲○○本件之傷害既係於服勞務時因非可歸責於自己之事由所致，自
    得依民法第四百八十七條之一第一項之規定向陳俊強請求賠償。
(二)工廠法第四十五條：
    依工廠法第四十五條之規定，凡依法未能參加勞工保險之工人，因執行職務而致
    傷病殘廢或死亡者，工廠應參照勞工保險條例有關規定，給予補助費或撫卹費，
    其辦法由行政院定之，可知適用該條之主體須為依法未能參加勞工保險之工人，
    且其傷病須因執行職務所致。本件依據行政院勞工委員會北區勞動檢查所九十年
    六月二十八日台九十勞北檢製字第九００八九四二號函所示意旨：因陳俊強之企
    業社所雇用之勞工人數未滿五人，故勞工保險條例並未強制規定陳俊強之企業社
    須為其僱用之勞工投保勞工保險，可據以認定陳俊強屬於依法未能參加勞工保險
    之工人，且甲○○所受傷害係於陳俊強加築鐵皮屋吊掛圓鐵管時請甲○○幫忙扶
    災害，依勞工安全衛生法第二條第四項規定，係指勞工就業場所之建築物、設備
    、原料、材料、化學物品、氣體、蒸氣、粉塵等或作業活動及其他職業上原因引
    起之勞工疾病、傷害、殘廢或死亡，故本件甲○○係於就業場所中，因陳俊強未
    依上開勞工安全衛生設施規則第二百八十一條之規定給予甲○○必要之安全設備
    ，於執行職務受有傷害，其屬職業災害，應堪以認定。甲○○自得依該條之規定
    請求陳俊強給予補助費或撫卹費。
(三)勞動基準法第五十九條第一款、第二款：
    甲○○主張陳俊強該侵權行為事實係勞工遭遇職業災害而致傷害，該當於勞動基
    準法第五十九條第一款及第二款規定，故對於醫療費用與喪失工作收入部分（醫
    療中不能工作），併主張依職業災害受領補償權請求陳俊強應依法對甲○○為補
    償。按依勞動基準法第五十九條之規定，其適用之情形為勞工因遭遇職業災害而
    致死亡、殘廢、傷害或疾病時，故本件甲○○之傷害係因遭遇職業災害已如前述
    ，故甲○○自得以此規定向陳俊強請求補償其必需之醫療費用及於醫療中不能工
    作按其原領工資數額之補償。而所謂按其原領工資數額之補償，關於原領工資，
    應係指勞工遭遇職業災害在醫療中不能工作，而無工資可得之前一日正常工作時
    間所得之工資而言；其工資為計月發給者，則以之前最近一月工資除以三十所得
    之金額為其一日之工資，故甲○○主張依勞動基準法第五十九條第二款請求醫療
    中不能工作之補償自應以此為計算基準(最高法院八十七年度台上字第一六二九
    號判決意旨參照)。
(四)民法第一百八十四條第二項及第一百九十五條：
    按違反保護他人之法律，致生損害於他人者，負賠償責任，但能證明其行為無過
    失者，不在此限，民法第一百八十四條第二項定有明文。本件陳俊強確有違反勞
    工安全衛生設施規則第二百八十一條之情事已如前述，勞工安全衛生設施規則可
    認為係保護他人之法律，陳俊強對其行為又無法證明其無過失，故因而致生甲○
    ○之損害，甲○○自得依該條規定請求陳俊強賠償。復依民法第一百九十五條之
    規定，不法侵害他人之身體、健康者，被害人雖非財產上之損害，亦得請求賠償
    相當之金額。而所謂相當之金額，慰藉金之賠償須以使精神上受有痛苦為必要，
    其核給之標準應斟酌雙方身分資力與加害程度，及其他各種情形核定相當之數額
    (最高法院五十一年台上字第二二三號判例意旨參照)，故甲○○對於陳俊強不法
    侵害其身體、健康，自得請求相當之慰撫金。
五、對於甲○○依據上開請求權所主張之賠償金額，逐一分述如下：
(一)醫療費用：
    經查甲○○於住院期間 (即九十年二月二十三日至九十年四月四日) 之醫療費用
    共三萬八千四百五十七元，看護費用共三萬五千三百元，二者合計共七萬三千七
    百五十五元，業據甲○○提出耕莘醫院九十年四月四日之醫療費用收據、安安看
    護中心之收款證明單為證，且為陳俊強所不爭執，應認甲○○此部分之主張為真
    實。惟陳俊強辯稱：甲○○住院期間，伊已給付慰問金四萬五千二百廿二元、代
    繳醫藥費一萬五千六百零二元，且甲○○八十八年間曾向其陸續借款，迄今尚欠
    十一萬一千元未還等語，並提出收據影本二份、筆記本影本一份及票號ＴＡ00
    00000號支票影本一紙為證，經本院於準備程序中訊問甲○○之妻林吳做，
    其稱：當時我先生住院，他只付了一小部分的醫藥費，付了三萬零二百二十元的
    支票，另外以現金付了看護費，我只要有拿黃俊強的錢我都有簽立收據給他等語
    ( 見本院卷第七五頁) ，而觀之陳俊傑所提出上述收據二份，其上確有簽收，分
    別為三萬零二百二十元及一萬五千元，足證陳俊傑所辯已先支付甲○○三萬零二
    百二十元及一萬五千元部分為真實，此部份應准予抵銷。陳俊強主張其餘抵銷部
    分，雖提出其所謂之借據為證，惟為甲○○所否認，且觀諸陳俊強所所謂之借據
    僅為陳俊強之筆記本影本，係其自己所記載，既無甲○○或其家屬之簽收或簽名
    ，亦無法僅依其上之記載得知兩造間確有借貸關係存在及借貸金額或簽收金額，
    甲○○復否認該借款及已簽收該金額，此外，陳俊強對於其已先支付該部分金額
    及甲○○有借款等情，亦未能舉證以實其說，自難認陳俊強此部份抵銷之主張為
    可採。是經扣除因陳俊強曾開立面額三萬零二百二十元之支票一紙及交付現金一
    萬五千元，先賠償一部與甲○○准予抵銷部分外，故甲○○請求醫療費用陳俊強
    尚應支付二萬八千五百三十七元部分為有理由，應予准許，逾此部份之請求則屬
    無據，應駁回之。
(二)喪失之工作收入：
    甲○○主張其受傷後，除住院期間無法工作，出院後因傷勢過重，已完全喪失工
    作能力顯未能痊癒，依據勞動基準法第五十九條第二款規定，請求喪失之工作損
    失，茲先以勞動基準法最低薪資每月一萬五千八百四十元計算二年內甲○○無法
    工作之損失，依霍夫曼氏之比例計算，陳俊強應支付三十七萬一千一百零九元賠
    償之金額。按勞動基準法第五十九條第二款前段之規定勞工在醫療中不能工作時
    ，雇主應按其原領工資數額予以補償，而依據前開所述最高法院八十七年度台上
    字第一六二九號判決要旨，所謂原領工資，應係指勞工遭遇職業災害在醫療中不
    能工作，而無工資可得之前一日正常工作時間所得之工資而言；其工資為計月發
    給者，則以之前最近一月工資除以三十所得之金額為其一日之工資。惟查甲○○
    之工資係按件計酬之事實，為兩造所不爭執，而甲○○主張其發生本件事故之前
    一個月薪資為何，因薪資資料均在陳俊強工廠內，故其無法得知，而質之陳俊強
    ，亦稱其無法提出甲○○九十年之薪資資料，印象中甲○○九十年二月份之薪資
    係四、五千元云云，經本院命陳俊強找尋並提出該薪資資料，惟陳俊強仍無法提
    出甲○○九十年一月、二月之薪資資料，而僅提出八十五年、八十六年間之薪資
    資料，且兩造亦稱甲○○並未申報薪資所得，亦未加保，故甲○○於發生前之一
    日之薪資，依現有之證據資料即無法確定。故甲○○主張類推適用依職業災害勞
    工保護法第六條第一項「未加入勞工保險而遭遇職業災害之勞工，雇主未依勞動
    基準法規定予以補償時，得比照勞工保險條例之標準，按最低投保薪資申請職業
    災害殘廢、死亡補助」之規定，以勞動基準法之最低薪資每月一萬五千八百四十
    元即薪資每日五百二十八元為計算基準，應認為合理。經查依勞動基準法第五十
    九條第二款前段之規定勞工在醫療中不能工作時，雇主應按其原領工資數額予以
    補償，故依此規定得請求得補償之工作損失，應以甲○○不能工作期間為限。甲
    ○○主張其二年內無法工作，並提出耕莘醫院之診斷證明為證，惟為陳俊強所否
    認，而本院經觀諸該診斷證明所載，僅稱甲○○於九十年二月二時三日住院治療
    ，住院期間須看
    費用期間為九十年二月二十三日至九十年四月四日等語 (見原審卷第二三頁)，
    此外即無其他醫療支出，故應認甲○○不能工作期間為九十年二月二十三日至九
    十年四月四日計四十一日，故甲○○得請求補償之工作損失為二萬一千六百四十
    八元 (五二八元×四一日＝二一、六四八元)，逾此部份之請求則屬無據，應駁
    回之。另甲○○依據該款但書主張完全喪失工作能力之補償，因此之喪失原有工
    作能力之認定須經指定醫院之審定，依據卷內三家醫院 (即耕莘醫院、三軍總醫
    院、臺大醫院)之診斷資料 (見原審卷第二一、二二、一九○、一三○頁)，均未
    審定甲○○完全喪失工作能力，故甲○○以該款但書主張喪失工作能力之主張亦
    無理由。
(三)慰撫金：
    甲○○主張因此次受傷所受之精神上痛苦甚鉅，於原審請求陳俊強應給付慰撫金
    二百六十萬元，嗣於上訴中減縮為一百萬元。按對於慰撫金之酌定，所謂相當之
    金額，如前所述參酌最高法院五十一年台上字第二二三號判例要旨，其核給之標
    準應斟酌雙方身分資力與加害程度，及其他各種情形核定之。爰審酌耕莘醫院九
    十年十二月六日耕醫病歷字第一三二七號函所檢附之病歷摘錄單記載：「‧‧右
    眼以前即全盲，左眼清楚，腦部掃瞄發現腦挫傷出血‧‧所以本人認為，此次受
    傷因有腦部出血，視力應會受到影響‧‧」 (見原審第一五九、一六○頁) 及台
    大醫院九十一年七月二十五日（九十一）校附醫秘字第九一００二０二九六０號
    函稱：「‧‧其於民國九十年七月四日在耕莘醫院眼科就診時，即已診斷有右眼
    眼球前房和玻璃體出血；而林先生在同年八月十五日前來本院眼科部就醫時，仍
    有明顯的前房出血狀況。由於病人曾在三軍總醫院接受右眼手術，故此出血之可
    能原因包括外力重及或手術合併症。林先生在本院眼科部接受檢查時，其左眼視
    力為零點壹，眼底並無異常所見，同年十月三日之詐盲檢查亦未發現其有詐盲現
    象；故推斷病人所患為疑似視神經病變，可能為頭部撞擊所引起‧‧」 (見原審
    第二五一、二五二頁) ，故本件甲○○之右眼於於本件事故發生前即屬全盲與本
    件事故無關，而甲○○左眼視力減退與其於九十年二月二十三日在陳俊強工廠工
    作時摔倒撞擊頭部，依據上開更莘醫院及台大醫院之函覆內容，二者間具有相當
    因果關係應堪予認定，故對於甲○○主張其視力幾全喪失，已屬重度殘障，一生
    無法工作及獨立生活部分，應認甲○○右眼於事故發生前即屬全盲並非因此次加
    害行為所致，陳俊強僅就其加害部分即左眼視力衰退部分負擔此部分之精神慰撫
    金，始屬相當，另審酌雙方之身分資力，認為陳俊強應就其造成甲○○左眼視力
    減損僅為零點壹，所造成之精神上痛苦給付五十萬元之慰撫金，較為適當，逾此
    部份之請求，尚屬過高，應駁回之。
六、關於陳俊強過失相抵之抗辯：
    陳俊強抗辯甲○○所受之傷害係因甲○○於陳俊強請其幫忙扶住鐵管時自己不小
    心跌倒後腦撞擊置於近處之剷土機所致，是甲○○對於損害之發生與有過失，應
    有民法第二百十七條過失相抵之適用云云，惟陳俊強對於甲○○之此等過失並無
    法提出證明以實其說，已如前述。況勞動基準法第五十九條係為保障勞工及其家
    屬之生存權，並保存或重建個人及社會勞動力之特別規定，非屬損害賠償之性質
    ，並無民法第二十七條過失相抵規定之適用 (最高法院著有八十七年度台上字第
    一六二九號判決意旨參照)，是陳俊強所辯過失相抵部分自屬無據，不足採信。
七、綜上所述，甲○○主張依據民法第四百八十七條之一第一項、民法第一百八十四
    條、第一百九十五條第一項、工廠法第四十五條、勞動基準法第五十九條第一款
    之規定，請求陳俊強給付醫療費用部分二萬八千五百三十七元、應補償之工作損
    失為二萬一千六百四十八元及慰撫金五十萬元，合計共五十五萬零一百八十五元
    ，及自起訴狀繕本送達翌日起即九十年六月十四日起至清償日止按年息百分之五
    計算之利息，應屬有據，為有理由，應予准許；逾此部分之請求為無理由，應予
    駁回。關於甲○○請求有理由部分，兩造陳明願供擔保請准宣告准、免假執行之
    宣告，核無不合，應分別酌定相當擔保金額准許之。關於甲○○其餘請求無理由
    部分，其假執行之聲請即失所附麗，應駁回之。原審判決陳俊強應給付甲○○三
    十四萬三千五百三十七元，及自九十年六月十四日起至清償日止，按年息百分之
    五計算之利息，並就甲○○勝訴部分為准、免假執行之宣告，而駁回甲○○其餘
    之請求，陳俊強就其敗訴部分，甲○○就其請求工作損失三十七萬一千一百零九
    元及慰撫金七十萬元敗訴部分，均分別提起上訴。原審判決甲○○勝訴部分，並
    無違誤，陳俊強上訴意旨求予廢棄改判，為無理由，應駁回其上訴。原審判決甲
    ○○敗訴部分，甲○○就請求陳俊強再給付二十萬六千六百四十八元部分之上訴
    ，甲○○請求廢棄改判為有理由，爰由本院將原判決此部份予以廢棄改判如主文
    第二項所示，甲○○逾此部份之上訴，即屬無理由，應駁回甲○○此部份之上訴
    。又本件兩造訴訟標的均未逾一百五十萬元，均不得上訴第三審，經本院判決即
    告確定，甲○○陳明願供擔保請准宣告假執行，即無必要，併予敘明。
八、本件事證已臻明確，兩造其餘主張及舉證，與本件判決結果無涉，毋庸一一審酌
    ，併予敘明。
九、據上論結，本件甲○○之上訴，為一部有理由，一部無理由，陳俊強之上訴為無
    理由，依民事訴訟法第四百五十條、第四百四十九條第一項、第七十九條但書，
    判決如主文。
中      華      民      國    九十二    年      六      月    二十四    日
                                勞工法庭
                                    審判長法  官  許  正  順
                                          法  官  黃  嘉  烈
                                          法  官  魏  麗  娟
右正本係照原本作成。
兩造均不得上訴。
中      華      民      國    九十二    年      六      月    二十六    日
                                          書記官  曾  瓊  安


司法院資訊處製作；財團法人民間司法改革基金會備份。
